臺灣臺北地方法院刑事判決　　　　　　　 93年度訴字第721號
公　訴　人　臺灣臺北地方法院檢察署檢察官
被　　　告　乙○○
上列被告因偽造文書等案件，經檢察官提起公訴（92年度調偵續
字第26號），本院判決如下：
    主  文
乙○○無罪。
    理  由
一、公訴意旨略以：乙○○與甲○○（業經臺灣高等法院92年度
    上訴字第1793號判處有期徒刑1 年6 月，並經最高法院92年
    度台上字第6225號駁回上訴確定）分別係富瑞霖有限公司（
    下稱：富瑞霖公司）之負責人及總經理，與挪威商思多爾特
    漁場股份有限公司（下稱：思多爾特公司）自民國90年2 月
    22日起即有生意往來，雙方交易方式係富瑞霖公司向思多爾
    特公司訂貨後，由富瑞霖公司以國內銀行電匯貨款至思多爾
    特公司新加坡分公司之帳戶內，然乙○○明知富瑞霖公司已
    無支付能力，竟與甲○○共同基於意圖為自己不法所有之概
    括犯意，自同年3 月26日起至5 月14日止，連續變造華僑商
    業銀行（下稱：華僑銀行）及玉山商業銀行（下稱：玉山銀
    行）之匯款水單11張傳真至思多爾特公司，向該公司偽稱已
    將貨款匯出，致思多爾特公司陷於錯誤，而陸續依前開匯款
    水單出貨總計美金27萬5 千餘元價值之貨物予富瑞霖公司，
    足生損害於思多爾特公司，嗣因思多爾特公司未收到貨款，
    始知受騙。因認被告乙○○涉犯刑法第二百十六條、第二百
    十條行使變造私文書罪，及第三百三十九條第一項詐欺取財
    罪，並以告訴代理人丙○○、陳文禹律師之指述，共犯甲○○另案之陳述，與89年12月7 日及90年3 月6 日代開信用狀
    合作進口IC協議書、挪威駐臺貿易委員會主任致告訴人電子
    郵件、錄音譯文、變造之華僑銀行及玉山銀行之匯款水單影
    本等件為據。
二、按犯罪事實應依證據認定之，無證據不得推定其犯罪事實，
    又不能證明被告犯罪者，應諭知無罪之判決，刑事訴訟法第
    一百五十四條、第三百零一條第一項分別定有明文。且告訴
    人之告訴，係以使被告受刑事訴追為目的，是其陳述是否與
    事實相符，仍應調查質他證據以資審認（最高法院52年台上
    7300號判例參照）。又事實之認定，應憑證據，如未能發現
    相當證據，或證據不足以證明，自不能以推測或擬制之方法
    ，為裁判基礎（最高法院40年台上字第86號判例參照）。另
    認定犯罪事實所憑之證據，雖不以直接證據為限，間接證據
    亦包括在內，然而無論直接或間接證據，其為訴訟上之證明
    ，須於通常一般之人不致有所懷疑，而得確信其為真實之程
    度者，始得據為有罪之認定，倘其證明尚未達到此一程度，
    而有合理之懷疑存在時，即無從為有罪之認定，亦有最高法
    院76年台上字第4986號判例足供參照。
三、訊據被告固坦承曾任富瑞霖公司負責人，並曾在89年12月7
    日代開信用狀合作進口IC協議書上簽名，然堅詞否認有何行
    使變造私文書、詐欺等犯行，辯稱：其與甲○○原係男女朋
    友，故任富瑞霖公司名義負責人，並簽署上該協議書；惟並
    未參與公司業務，本件匯款水單亦非其字跡。至斯時告訴代
    理人丙○○所問款項是否匯入一事，乃經詢問甲○○，甲○○表示已匯，故告知丙○○已匯等語。經查，
  (一)依告訴代理人丙○○於偵查中陳述：「實際業務大部份是由
    甲○○跟本公司處理，乙○○沒有實際與本公司洽談實際業
    務」（見91年偵字第1906號卷91年2 月25日詢問筆錄）、「
    （問：與乙○○接洽？）之前沒有」（見92年度調偵續字第
    26號卷93年2 月6 日訊問筆錄），及於本院審理時具結證述
    ：「（問：與富瑞霖公司在接洽過程中，富瑞霖公司是何人
    出面？）如果是鮭魚業務的話，是甲○○，如果是匯款業務
    的話就是公司的夏小姐及乙○○．．我只有在發現水單是假
    的時候才有跟乙○○通電話做確認．．（問：你剛才有提到
    鮭魚的業務是甲○○負責，匯款是由乙○○、夏小姐負責，
    發現水單有問題前，難道沒有任何匯款上的問題？）之前的
    水單都是真的，我們只要有收到錢，就不會跟客戶聯絡」（
    見本院94年6 月29日審判筆錄）等語，足見被告於告訴人察
    覺匯款水單有異前，確未曾就富瑞霖公司之業務與告訴人有
    何往來，應甚明確。
  (二)另案被告甲○○於偵查中曾陳稱：「偽造文書部份純係我個
    人所為．．因為本公司遭他人倒債，我原來認為可以收回新
    台幣（下同）1 千多萬元的貨款，就可以支付給告訴人，所
    以才會自作主張，偽造銀行水單去拖延這次的付款．．至於
    乙○○與我是男女朋友的關係，公司的業務都是我處理，她
    只是負責公司的船務的工作，並非公司實際的負責人。對於
    與告訴人間的交易．．她是在事發之後，告訴人找上門，她
    才知情．．（問：上開11張偽造之水單是如何偽造？）是我
    用影印方式，將舊的水單以立可白塗掉水單上日期、金額，
    重新繕打方式來偽造．．以上都是我一個人所為」（見91年
    偵字第1906號卷91年2 月25日詢問筆錄）、「經確認偽造之
    匯款水單中只有1 張「富瑞霖公司」的字樣不是我寫的，編
    號第3 張，但我不記得那張是誰寫的．．水單上的公司章都
    是放在我辦公室，申請資料所用的」（見同上卷91年3 月28
    日詢問筆錄），經核與其於另案即本院91年訴字第353 號、
    臺灣高等法院92年度上訴字第1793號案件審理時所陳情節，
    均大致相符，甲○○並因上述犯行，為臺灣高等法院92年度
    上訴字第1793號判處有期徒刑1 年6 月，再經最高法院92年
    度台上字第6225號駁回上訴確定。至其嗣雖於92年9 月25日
    偵查中另具結證述：「（問：乙○○知你偽造文書錢的部分
    ？）我當時股份只有10 %，乙○○的股份50 %以上，他負責
    財務，我不是偽造，我只是填水單，是乙○○偽造的，我只
    有附上單子，沒填金額。（問：水單誰寫的？）有1 張是我
    寫的，我並不是偽造，是乙○○偽造．．（問：偽造水單的
    事誰提議？）我沒偽造，均乙○○處理」（見92年度調偵續
    字第26號卷第17頁反面至18頁反面），然其證述，不惟與其
    先前所述，已有出入，是否可採，實尚有疑；本院復審酌其
    於先前偵查中就變造匯款水單之動機、方式均詳實陳述，苟
    非其所為，諒不致此；再經本院細閱甲○○91年3 月28日偵
    查中當庭所寫「富瑞霖有限公司」等字（見91年度偵字第19
    06號卷第75頁），與告訴代理人所提出之匯款水單其中匯款
    人欄有手寫中文「富瑞霖有限公司」之編號1、3、4、5共計
    4 份（見同上卷第21、23至25頁），就其筆勢、筆順，其中
    尤以「有」字之寫法觀之，甲○○當庭所寫「富瑞霖有限公
    司」等字，實與上揭編號1、4、5 之匯款水單上匯款人欄內
    「富瑞霖有限公司」之字跡較相一致；至與編號3 之匯款水
    單上字跡，則有明顯不同。是以之對照甲○○先前於偵查中
    所陳述：「只有1 張「富瑞霖公司」的字樣不是我寫的，編
    號第3 張」，及其嗣於92年9 月25日所為：「（問：水單誰
    寫的？）有1 張是我寫的」之證述，綜合判斷之，自以其先
    前所述較堪採信。況經核甲○○上揭證述，與告訴代理人所
    提出之所謂與甲○○間對話之錄音譯文，就匯款水單部分，
    甲○○乃另稱：「（告代：乙○○）我太太啊．．那現在這
    個人就是我太太她哥哥，那本來是想說這個錢，因為我們客
    人錢來的沒有那麼快，那我就想說o.k.，這部分給他叫他也
    幫我弄一下，然後他那邊可以幫我收一收錢，因為我們收錢
    都沒有那麼快。我委託他幫我匯，幫我弄，結果我沒有想到
    他居然他自己本身一些事業發生了問題．．（告代：他用華
    僑銀行的匯款，我應該能百分之百確定是假的）我已經問過
    他了，當然不是真的．．因為我們小姐她去問他嘛，他都一
    直沒有消息回來．．（告代：你太太她哥哥？）對啊，我大
    舅子，所以說就跟你講這帳我不怕跑掉」（見91年度偵續字
    第196 號卷第58至59頁），顯又與上揭證述匯款水單均由被
    告處理之情節相左，足佐證證人甲○○於92年9 月25日偵查
    中所為證述，尚難認為可信；且其經本院2 次傳喚均未到庭
    作證，本院自無從遽憑其上揭證詞，而為不利於被告之認定
    。再者，甲○○先前於偵查中所為陳述較可採信，既經本院
    認定如前，則其斯時所陳：與告訴人間之交易，被告在事發
    後才知情等語，即非無可採；是被告所辯：丙○○所問款項
    是否匯入一事，乃經詢問甲○○，甲○○表示已匯，故告知
    丙○○已匯等情，顯非全無可能。從而，尚無從逕以被告曾
    告知告訴代理人上情，即謂被告確涉有行使變造私文書、詐
    欺等罪之犯行，併此敘明。
  (三)公訴人所提出變造之匯款水單11張部分，被告否認為其變造
    ，並辯稱：其上均非其字跡。經查，上揭匯款水單，其中僅
    編號1、3、4、5之匯款人欄內有手寫中文之「富瑞霖有限公
    司」，有各該匯款單附卷可稽，被告雖亦曾於91年3 月28日
    偵查中當庭書寫「富瑞霖有限公司」等字各10遍（見91年度
    偵字第1906號卷第76頁），惟經本院91年訴字第353 號案件
    審理時，發函法務部調查局、內政部警政署刑事警察局鑑定
    ，均無法認定為被告之筆跡，此各有法務部調查局91年7 月
    4 日調科貳字第09100426490 號函、內政部警政署刑事警察
    局同年8 月29日刑鑑字第0910227941號函附在該卷第39頁、
    第50頁可稽，並經本院調閱該卷宗詳閱無訛，從而，自無從
    認定被告有何變造匯款水單，及進而涉犯本件犯行之事實。
    至89年12月7 日之代開信用狀合作進口IC協議書上雖有被告
    簽名，惟核其內容，尚與本件無涉，顯無以證明被告涉有本
    件犯行；另就挪威駐臺貿易委員會主任致告訴人之電子郵件
    ，經核其內容與本件告訴代理人所指陳之情節相同，惟並未
    能提出具體事證供本院調查，本院自難憑該電子郵件率認被
    告之犯行。
  (四)綜上，本件被告涉犯行使變造私文書、詐欺等罪嫌，仍有未
    足，此外，本院復查無其他積極證據，足資認定被告有公訴
    意旨指摘之犯罪事實，依前揭規定及最高法院判例意旨，應
    即為有利於被告之認定，而為無罪之諭知。
據上論斷，應依刑事訴訟法第三百零一條第一項，判決如主文。
本案經檢察官李鴻維到庭執行職務。
中　　華　　民　　國　　94　　年　　7　　 月　　22　　日
　　　　　　　　　        刑事第十六庭
                              審判長法  官  劉嶽承
                                    法　官　胡宗淦
                                    法　官　王幸華
以上正本證明與原本無異
如不服本判決應於送達後10日內向本院提出上訴狀
                             　     書記官　陳泰寧
中　　華　　民　　國　　94　　年　　7　　 月　　22　　日
